臺灣高等法院臺中分院刑事判決　　　　　　　九十二年度重上更(二)字第二三四號
　　上　訴　人　 甲○○
　　即　被　告（即張敏雄）
　　選任辯護人　 許哲嘉
右上訴人等因被告毒品危害防制條例案件，不服臺灣南投地方法院八十六年度訴字第
九六號中華民國八十七年十一月二十四日第一審判決（起訴案號：臺灣南投地方法院
檢察署八十五年度偵字第二一九八、二六一九、四八一三、四九七六號），提起上訴
，經判決後由最高法院第二次發回更審，本院判決如左：
      主  文
原判決關於甲○○連續非法販賣化學合成麻醉藥品部分及定執行刑部分，均撤銷。
甲○○非法販賣化學合成麻醉藥品，累犯，處有期徒刑伍年壹月。
      事  實
一、甲○○（原名張敏雄，於八十九年間改名為甲○○）前於民國 (下同)八十二年
    間，曾因犯竊盜罪及贓物罪，經台灣台中地方法院先後各判處有期徒刑六月確定
    ，嗣經同院裁定其應執行刑為有期徒刑十月，於八十四年二月十七日執行完畢。
    緣丁○○因有非法吸用化學合成麻醉藥品安非他命之習慣，亟欲取得安非他命供
    己吸用，而乙○○（業經本院前審判決無罪確定在案）知悉甲○○有安非他命，
    嗣丁○○經由乙○○之介紹而認識甲○○後，即於八十五年三月初某日與甲○○
    連絡欲向甲○○購買安非他命，甲○○乃意圖營利，基於非法販賣化學合成麻醉
    藥品安非他命之犯意，應允販賣一台兩（約三十七點五公克）之安非他命予丁○○，價格為新台幣（下同）四萬元，惟當時甲○○人在台中，而乙○○正好要到
    台中，丁○○遂交付四萬元予乙○○囑其轉交予甲○○，乙○○受託後並未將該
    四萬元交予甲○○，即於八十五年三月下旬某日，陪同丁○○至南投縣竹山鎮○○路○段一一三五巷十九號甲○○之住處（原審誤載台中市實址不詳處），由丁○○出面向甲○○拿取安非他命七公克，約隔一星期後再由丁○○獨自至上開處
    所（即甲○○之住處）向甲○○拿取安非他命九公克，二次共拿取十六公克，嗣
    因甲○○未將其餘安非他命交予丁○○，丁○○（當時尚不知乙○○未轉交買賣
    價金予甲○○）遂向甲○○要求償還多付之二萬元，而甲○○實際上又未收得上
    開四萬元，遂對乙○○、丁○○二人心生不滿，乃於八十五年四月十四日下午六
    時許，夥同陳順發及另一綽號叫「結仔」之不詳姓名成年男子等共三人，基於妨
    害自由之犯意聯絡，由陳順發持一枝玩具手槍（未扣案），與乙○○、丁○○相
    約於南投縣竹山鎮山腳圓環旁見面，俟丁○○駕駛自小客車附載乙○○到達上開
    地點後，甲○○及陳順發即進入丁○○所駕之自小客車內，由陳順發以上開玩具
    手槍抵住乙○○之腰際，命乙○○、丁○○二人不准動，再由甲○○命丁○○開
    往南投縣鹿谷鄉○○村○○路大區○地段觀望台，而剝奪乙○○、丁○○二人之
    行動自由，甲○○命乙○○將丁○○交付用以購買安非他命之四萬元交出，乙○○因身上無錢，張敏雄、陳順發及該綽號「阿結」之人即基於傷害之犯意聯絡，
    由張敏雄、陳順發及綽號「阿結」等人先以現場拾獲之木棍毆打乙○○後，再由
    甲○○拾獲現場之不明刀械一把刺傷乙○○左大腿一刀，使乙○○受有頭部外傷
    、左大腿撕裂傷併允肉斷裂傷等傷害，於見乙○○不支倒地後，始將乙○○送往
    南投縣草屯鎮佑民醫院，並續強押丁○○至前開甲○○住處，而嚇命丁○○將甲○○前已交付之安非他命十六公克返還，或折算為現金，否則不讓丁○○離開，
    使丁○○心生畏懼，而借得金質項鍊一條，由其堂兄謝世鈺與陳順發、綽號「結
    仔」之人同往南投市東洋銀樓典當得款二萬三千七百一十元，再將其中二萬三千
    元交予陳順發轉交甲○○，丁○○始獲釋放（上開妨害自由、傷害及恐嚇取財部
    分，業經原審法院判處有期徒刑一年確定在案）。
二、案經南投縣警察局竹山分局及南投縣警察局分別移送台灣南投地方法院檢察署檢
    察官偵查起訴。
      理  由
一、查證人乙○○於原審之證詞，雖未經其具結，但該證詞係於九十二年九月一日之
    前所陳述，依刑事訴訟法施行法第七條之二後段之規定，尚非無證據能力。又證
    人乙○○於本院前審審理時已到庭陳稱：「我在警詢時所說丁○○向張敏雄（即
    甲○○）買安非他命等情節是實在的」等語，故其警詢筆錄亦具有證據能力。另
    上訴人即被告（下稱被告）甲○○已具狀表示對於證人丁○○筆錄之證據能力並
    不爭執（見本院卷第六三頁至第六四頁），且本院審酌證人丁○○筆錄（包括警
    詢筆錄）作成時之情況，認為適當，依刑事訴訟法第一百五十九條之五第一項之
    規定，亦得為證據，均合先說明。
二、訊據被告甲○○坦承證人丁○○於前開時間曾先後二次到南投縣竹山鎮○○路○
    段一一三五巷十九號其住處向其拿取安非他命之事實不諱（見本院卷第一二一頁
    ），惟矢口否認有非法販賣化學合成麻醉藥品之犯行，辯稱：二次拿取安非他命
    均係丁○○自己到伊住處向伊拿的，至拿多少公克之安非他命伊不知道，伊係無
    償給丁○○吸用的。又乙○○並未交付上開四萬元給伊，伊並無販賣安非他命給
    丁○○云云。惟查（一）證人丁○○於警訊時證稱：「我將四萬元交給乙○○，
    要買一兩（共三十七點五公克）重之安非他命，乙○○第一次帶我去張敏雄家拿
    了七公克重之安非他命（八十五年三月底），第二次是我自己去張敏雄家，向張
    敏雄拿了約九公克重之安非他命給我，兩次約拿十六公克左右，那四萬元是八十
    五年三月初交給乙○○，兩次拿安非他命都是八十五年三月底，而張敏雄沒將安
    非他命補足，而我要求他退還我二萬元」等語（見第二六一九號偵查卷第一二頁
    至第一三頁）。於本院前審審理時到庭結證稱：「我是於八十五年二、三月間認
    識張敏雄的，認識後沒有幾天，就拿錢向他買安非他命」、「我是為了買安非他
    命才經由朋友介紹認識張敏雄，我事先和張敏雄聯絡好要買安非他命，張敏雄人
    在台中，乙○○正好要去，我才託他帶四萬元給張敏雄」各等語（見本院更一卷
    第六五頁）。於本院審理時復到庭結證稱：「我在八十五年三月初有交四萬元給
    乙○○，該四萬元是我向張敏雄拿安非他命的錢，我第一次是在八十五年三月底
    時由乙○○陪同我到被告（即張敏雄）竹山家拿大約七公克的安非他命，第二次
    是我單獨去被告家拿約九公克的安非他命，二次都是三月底，相隔約有一星期」
    、「（問：為何三月初你就交錢給乙○○，而到三月底才去向張敏雄拿安非他命
    ？）因賣貨的人說沒有貨。」、「（問：你交四萬元給乙○○要他轉交給被告時
    ，你事先有打電話給張敏雄聯絡好，說要透過乙○○拿四萬元給張敏雄？）是的
    。」各等語（見本院更二卷第一一一頁至第一一六頁、第一二二頁）。（二）證
    人乙○○於警詢時證稱：「張敏雄與丁○○他倆之間有筆安非他命買賣的錢未處
    理，事後我得知此事，張敏雄與丁○○要交易，丁○○正好有事，將一筆新台幣
    四萬元交給張敏雄，我也依其所託將錢帶至台中給張敏雄（約三月初），結果我
    得知他倆為了這筆錢起糾紛，我為了要澄清，三人相約在台中將事說明，事後丁○○說，我必須要給他一半錢（二萬元），我也不清楚怎麼回事，可能被擄要錢
    ，事後被殺之原因」、「丁○○要向張敏雄購買四萬元安非他命，因張敏雄在台
    中市，丁○○沒空，拜託我拿四萬元給張敏雄，伊就開車到台中市○○路福臨門
    遊藝場，將四萬元交給張敏雄，但張敏雄並未將安非他命交給我．．．」各等語
    （見第二六一九號偵查卷第一八頁、第二０頁反面）。於原審復到庭證稱：「我
    是幫丁○○把錢帶給張敏雄而已，丁○○有將四萬元交給我，八十五年三月時，
    那天我要上去時，張敏雄說我要上去順便帶丁○○上去，我是在台中福臨門拿四
    萬元給張敏雄，三月底（指八十五年）我有帶丁○○到張敏雄家，丁○○有拿到
    安非他命，他告訴我的」、「那天丁○○打電話給我，說我要負責，因錢是我拿
    給張敏雄，丁○○安非他命只有拿到一部分，尚有一部分未拿到，而約的時候，
    丁○○說張敏雄尚欠他一半的錢之安非他命」各等語（見原審卷二第一三五頁反
    面至第一三七頁)。於本院前審審理時復到庭結證稱：「我與丁○○、張敏雄等
    人，大家是於八十五年二、三月間在釣魚場認識的，我於警訊中說丁○○向張敏
    雄買安非他命等情節是實在的，我只是代轉款項，故張敏雄才未將安非他命給我
    」、「我在八十五年四月十九日警詢時所說張敏雄與丁○○他倆之間有筆安非他
    命買賣的錢未處理，事後我得知此事，是指丁○○託我轉交張敏雄之四萬元，是
    我被傷害後才作筆錄的」各等語（見本院更一卷第四五頁反面至第四六頁）。（
    三）被告所涉上開妨害自由、傷害及恐嚇取財等罪部分，業經原審法院判處被告
    有期徒刑一年確定在案，有原審法院八十六年度訴字第九六號刑事判決一份在卷
    可稽，苟被告並非販賣安非他命啟糾葛，其豈會夥同陳順發及綽號「結仔」者共
    同剝奪丁○○、乙○○之行動自由、傷害乙○○及恐嚇丁○○要將被告之前所交
    付之安非他命十六公克返還，或折算為現金，否則不讓丁○○離開，致丁○○心
    生畏懼，而借得金質項鍊一條，由其堂兄謝世鈺與陳順發、該綽號「結仔」之人
    同往南投市東洋銀樓典當得款二萬三千七百一十元，再將其中二萬三千元交予陳
    順發轉交被告，證人丁○○始獲釋放之理？（四）再查被告與證人丁○○間，雖
    認識但不熟識，衡情被告應無無償提供安非他命予證人丁○○施用之理，況本件
    雙方約定交易之安非他命數量達一兩（約三十七點五公克），金額高達四萬元，
    益見雙方應係販賣，並非無償提供。又丁○○於八十五年間，確有施用安非他命
    之犯行，亦有台灣南投地方法院檢察署刑案資料查註紀錄表在卷可按。（五）又
    非法販賣化學合成麻醉藥品罪之最輕本刑為五年以上有期徒刑之罪，且被告與證
    人丁○○又非熟識，衡情苟被告無利益可圖，應無甘冒重典挺而走險之理，益見
    被告主觀上應具有營利之意圖而販賣上開安非他命甚明。被告於本院準備程序時
    辯稱其每一台兩安非他命係以四萬元至四萬五千元之價格買入云云，與事實不符
    ，並不足取。（六）至被告前雖另辯稱因證人丁○○找伊欲拿安非他命，伊不給
    ，遭丁○○責問為何收錢卻未交貨，經伊追問方知乙○○假藉伊有安非他命可售
    ，向丁○○拿取四萬元，並稱已轉交伊，丁○○因此找伊欲索安非他命，伊以乙○○不該假借伊販賣安非他命名義，向丁○○騙錢，因欲證明清白，乃與友人陳
    順發帶同丁○○、乙○○當面對質，對質時乙○○承認向丁○○拿四萬元，但無
    法交代交錢給伊之經過，伊氣憤下乃命乙○○拿出該四萬元，乙○○無法拿出，
    遭伊毆傷。伊對丁○○輕信流言，亦有不滿，乃要丁○○將以前伊免費提供吸食
    之安非他命返還，致發生丁○○典當金項鍊之情事云云。但查被告與證人丁○○
    並非熟識，苟被告並未應允販賣安非他命予丁○○，其豈會於前開時間丁○○前
    來要貨時先後二次交付安非他命予丁○○？又豈會嗣於強押丁○○、乙○○時，
    對乙○○稱要將丁○○交付用以購買安非他命之四萬元交出？如未交出時丁○○
    應將被告前已交付之安非他命十六公克返還，或折算為現金，否則不讓丁○○離
    開？益見被告此部分所辯，亦不足憑採。（七）綜上所述，足證被告上開所辯顯
    係飾卸之詞，不足採信。是罪證明確，其犯行堪以認定。又證人乙○○雖迭經本
    院傳喚無著，但因其於原審及本院前審審理時已到庭證述明確，故並不影響本件
    事實之認定。另證人乙○○前於警詢、原審及本院前審審理時雖一再陳稱其確有
    將上開四萬元轉交予被告等語，但為被告所堅決否認，且證人乙○○復無法舉出
    足以證明其確有轉交上開四萬元之證明，參以證人乙○○苟確有轉交上開款項，
    衡情被告應不可能再夥同陳順發及綽號「結仔」者共同剝奪丁○○、乙○○之行
    動自由、傷害乙○○及恐嚇丁○○等情以觀，足見證人乙○○此部分所供，顯屬
    無據。又本件雖不能證明證人乙○○確已轉交上開買賣價金予被告，惟被告既已
    應允以四萬元之價格販賣一台兩之安非他命予丁○○，且已先後二次交付共十六
    公克之安非他命予買主丁○○，故並不影響被告非法販賣安非他命罪之成立。均
    附此說明。
三、查安非他命係麻醉藥品管理條例第二條第四款所規定之化學合成麻醉藥品，業經
    行政院衛生署於七十九年十月九日以衛署藥字第九○四一四二號函公告在案，並
    禁止於醫療上使用，依同條例第十三條規定，不得非法販賣。非法販賣化學合成
    麻醉藥品者，依同條例第十三條之一第二項第一款之規定，處五年以上有期徒刑
    ，得併科五萬元以下罰金。又毒品危害防制條例已於八十七年五月二十日經總統
    明令公布實施，並自同年五月二十二日起生效，該條例將安非他命列為第二級毒
    品，依該條例第四條第二項之規定販賣第二級毒品者處無期徒刑或七年以上有期
    徒刑，得併科新台幣七百萬元以下罰金。比較上開新舊法律之規定，以麻醉藥品
    管理條例之規定對被告較為有利，依刑法第二條第一項但書之規定，自應適用麻
    醉藥品管理條例之規定處斷。核被告所為，係犯麻醉藥品管理條例第十三條之一
    第二項第一款之非法販賣化學合成麻醉藥品罪。其販賣前非法持有化學合成麻醉
    藥品之低度行為，已為販賣之高度行為所吸收，不另論罪。又被告前於八十二年
    間曾因犯竊盜罪及贓物罪，經台灣台中地方法院先後各判處有期徒刑六月確定，
    嗣經同院裁定其應執行刑為有期徒刑十月，於八十四年二月十七日執行完畢，有
    台灣高等法院被告全國前案紀錄表足按，其於五年之內再犯本件之罪，為累犯，
    應依法加重其刑。原審予以論罪科刑，固非無見，惟查被告係一次以四萬元之價
    格非法販賣一台兩之安非他命予丁○○，其主觀上僅有一個販賣行為，為單一犯
    意，應僅成立一次販賣罪，雖被告嗣於交付安非他命時係分次交付（已交付二次
    ，第一次交付七公克、第二次交付九公克，其餘尚未交付），但該分次交付係為
    完成同一次販賣行為，並非另有販賣行為，故不成立連續犯，原判決認被告上開
    分次交付安非他命行為係先後數次販賣行為，應成立連續犯，已有違誤。次查被
    告販賣安非他命予丙○○部分，並不能證明（詳如後述），原判決認此部分亦成
    立犯罪，尤有未合。第查有罪判決書所記載之犯罪事實，為論罪科刑適用法律之
    基礎，故凡與適用法令有關之重要事項，必須詳加認定，明確記載，然後於理由
    內敘明認定犯罪事實所憑之證據及認定之理由，始足為適用法令之依據。又非法
    販賣化學合成麻醉藥品罪，以行為人具有營利之意圖，而販入或賣出化學合成麻
    醉藥品，或二者兼而有之者為構成要件。故行為人有無此項犯罪（營利意圖）之
    目的條件，自應於事實欄內詳為認定記載，然後於理由內說明其憑以認定之依據
    及理由，始為適法。原判決論處被告非法販賣化學合成麻醉藥品罪刑，但事實欄
    並未認定記載其有營利之意圖，尚不足據為適用法令論以非法販賣化學合成麻醉
    藥品罪刑之依據，亦有可議。被告上訴意旨仍執前詞，否認有非法販賣安非他命
    之犯行，雖無理由，但原判決既有上述可議之處，應由本院將原判決關於被告此
    部分及定執行刑部分予以撤銷改判。爰審酌被告犯罪之動機、目的、手段、所生
    損害及犯罪後之態度等一切情狀，量處被告如主文第二項所示之刑，以示懲儆。
四、公訴意旨另以：被告承同一販賣安非他命之概括犯意，自八十五年三月間起至同
    年十一月間止，在南投縣竹山鎮山崇里山崇巷四十二號丙○○之住所，以每小包
    一千元之代價，連續販賣安非他命予丙○○，因認被告此部分亦涉有麻醉藥品管
    理條例第十三條之一第二項第一款非法販賣麻醉藥品之罪嫌云云。按犯罪事實應
    依證據認定之，無證據不得認定犯罪事實。又不能證明被告犯罪者，應諭知無罪
    之判決，刑事訴訟法第一百五十四條第二項、第三百零一條第一項前段分別定有
    明文。次按事實之認定，應憑證據，如未能發現相當證據，或證據不足以證明，
    自不能以推測或擬制之方法以為裁判基礎；又認定不利於被告之事實，須依積極
    證據，苟積極證據不足為不利於被告事實之認定時，即應為有利於被告之認定，
    更不必有何有利之證據（最高法院三十年上字第八一六號、四十年臺上字第八六
    號判例參照）。查公訴人認被告涉有此部分犯行，無非係以證人丙○○之證詞為
    唯一依據。惟查本件不惟被告矢口否認有此部分犯行，且證人丙○○於八十五年
    九月五日警詢及同年九月二十五日偵查時暨同年十一月十日警詢訊時，固指稱其
    曾向被告購買十次安非他命左右，每次一千元購得一小包，然同年十一月十日檢
    察官訊問時即改稱：「是我出錢，請張敏雄去買，我與張敏雄一起吸食，大約十
    次」等語，經檢察官詢以：「為何在警詢中說向張敏雄買的？」，證人丙○○答
    稱：「不是，我是說我出錢請他買，有時他也有出錢。」等語，其後於八十五年
    十一月二十六日檢察官訊問時先供稱以前有向被告買過安非他命，繼又改稱：「
    是拿錢給他去買」，八十七年十一月十日原審法院審理中則供稱：「我們是一人
    出一半錢，去買回來公家用」等語，足見證人丙○○上開所供，前後不符，非無
    瑕疵可指，並無法資為不利於被告之認定。此外復查無其他積極證據足以證明被
    告確有販賣安非他命予丙○○之犯行，是被告此部分犯罪並不能證明。惟因公訴
    人認此部分與前開科刑部分係屬具有連續犯關係之裁判上一罪，故不另為無罪之
    諭知，亦併此說明。
五、據上論斷，應依刑事訴訟法第三百六十九條第一項前段、第三百六十四條、第二
    百九十九條第一項前段、麻醉藥品管理條例第十三條之一第二項第一款、刑法第
    十一條前段、第二條第一項但書、第四十七條、判決如主文。
本案經檢察官戊○○到庭執行職務。
中      華      民      國     九十三     年      三     月    二十三   日
                                     臺灣高等法院臺中分院刑事第八庭
                                           審判長法  官  羅  得  村
                                                 法  官  陳  毓  秀
                                                 法  官  劉  榮  服
右正本證明與原本無異。
如不服本判決應於收受送達後十日內向本院提出上訴書狀，其未敘述上訴之理由者並
得於提起上訴後十日內向本院補提理由書（均須按他造當事人之人數附繕本）。
                                                 書記官  陳  俞  豪
中      華      民      國      九十三   年       三      月   二十三   日
附錄論罪條文：
麻醉藥品管理條例第十三條之一第二項第一款：
非法輸入、製造、運輸、販賣者，處五年以上有期徒刑，得併科五萬元以下罰金。
                                                                        Ｉ
